臺灣苗栗地方法院民事簡易判決  
110年度苗簡字第400號
原      告  夏智瑩  
被      告①林文連  
          ②余柑妹  
          ③李林阿年
          ④郭秀英  

          ⑤黃藤井  
          ⑥甘黃粉峰
          ⑦黃碧霞（⑦至⑪為黃藤香之繼承人）   

          ⑧陳雅婉  


          ⑨陳雅英  


          ⑩陳雅嬿  
          ⑪陳雅方  
          ⑫黃楊玉珍
兼  上一人
法定代理人⑬黃雅惠  

被      告⑭黃藤福（兼黃淑範之繼承人）

          ⑮陳朝宗（⑮至⑰為黃淑女之繼承人）   

          ⑯陳美吟  
          ⑰陳慧娥  
          ⑱黃淑嬌  
          ⑲林淑莉  


          ⑳林明寬  
          ㉑徐美麗  


          ㉒林筱綺  

          ㉓林佳幼（原名：林筱雯）

          ㉔林愉沛  

          ㉕林秉騏  

          ㉖黃林鳳  
          ㉗黃遵道  
          ㉘黃瓊嬌  


          ㉙黃雅蘭  
          ㉚黃瓊慧  
          ㉛黃銹鎔  
          ㉜吳和春（㉜至㉟為吳林快之繼承人）

          ㉝吳榮耀  
          ㉞吳永貴  

          ㉟吳瑞峰  
          ㊱蔡  秋（㊱至㊸為黃超俊之繼承人）

          ㊲黃裕榮  
          ㊳黃裕鴻  
          ㊴黃年瑄  
          ㊵黃于芸  
          ㊶黃貴愈  
          ㊷黃愛智  
          ㊸黃愛龍  
          ㊹林正晟（㊹至㊻為林明輝之繼承人）


          ㊺林佳慧  
          ㊻林琦鈺  

          ㊼江美玉（㊼至㊿為林文地之繼承人）   

          ㊽林宇志  
          ㊾林牧諄  

          ㊿林恆如  
          黃景祥（至為黃藤旺之繼承人及承受訴訟人，


          黃文子  
          黃嬿潾  
          黃靜冠  
          黃倖儀  
上列當事人間代位請求分割共有物事件，本院於民國111年3月24
日言詞辯論終結，判決如下：
　　主  文
被告㉜至㉟應就被繼承人吳林快所遺坐落苗栗縣○○鎮○○段00000地
  號土地（公同共有1分之1）辦理繼承登記。
被告㊱至㊸應就被繼承人黃超俊所遺坐落苗栗縣○○鎮○○段00000地
  號土地（公同共有1分之1）辦理繼承登記。
被告㊹至㊻應就被繼承人林明輝所遺坐落苗栗縣○○鎮○○段00000地
  號土地（公同共有1分之1）辦理繼承登記。
被告⑭、至應就被繼承人黃淑範所遺坐落苗栗縣○○鎮○○段0000
  0地號土地（公同共有1分之1）辦理繼承登記。
被告⑦至⑪應就被繼承人黃藤香所遺坐落苗栗縣○○鎮○○段00000地
  號土地（公同共有1分之1）辦理繼承登記。
被告㊼至㊿應就被繼承人林文地所遺坐落苗栗縣○○鎮○○段00000地
  號土地（公同共有1分之1）辦理繼承登記。
被告⑮至⑰應就被繼承人黃淑女所遺坐落苗栗縣○○鎮○○段00000地
  號土地（公同共有1分之1）辦理繼承登記。
被告至應就被繼承人黃藤旺所遺坐落苗栗縣○○鎮○○段00000地
  號土地（公同共有1分之1）辦理繼承登記。
被代位人黃武雄與被告就苗栗縣○○鎮○○段00000地號土地，應依
  附表所示應繼分比例分割為分別共有。
訴訟費用按附表所示訴訟費用負擔比例負擔。 　
　　事實及理由
壹、程序事項
    被告經合法通知，均未於言詞辯論期日到場，核無民事訴訟
    法第386條各款所列情形，爰依原告聲請，由其一造辯論而
    為判決。　
貳、實體方面
一、原告主張：被代位人黃武雄經臺灣新北地方法院（下稱新北
    地院）以109年度金字第35號判決應與訴外人吳宇綸連帶給
    付原告新臺幣（下同）2,158,495元，經原告聲請強制執行
    後，始知苗栗縣○○鎮○○段00000地號土地（下稱系爭土地）
    為黃武雄與被告公同共有，則黃武雄未將系爭土地分割為分
    別共有，亦無不得分割之情事，致原告無法滿足債權，屬黃
    武雄怠於行使權利，爰依民法第242條、第1164條規定，代
    位黃武雄提起本件分割共有物之訴等語。並聲明：如主文第
    1至9項所示。
二、被告均未於言詞辯論期日到場，亦未提出書狀作何聲明或陳
    述。　
三、本院之判斷： 
  ㈠按遺產繼承人，除配偶外，依左列順序定之：一、直系血親
    卑親屬。二、父母。三、兄弟姊妹。四、祖父母；同一順序
    之繼承人有數人時，按人數平均繼承（民法第1138條、第11
    41條前段）。經查：
　⒈分割前系爭土地係屬訴外人黃東嶽與他人共有，其後經判決
    分割為系爭土地，並於民國99年6月23日以判決共有物分割
    為由移轉登記為被代位人黃武雄與訴外人吳林快、林文地、
    黃藤香、黃藤芬、黃藤盛、黃藤旺、黃淑女、黃淑範、黃土
    金、黃超俊、林明輝及被告林文連、余柑妹、李林阿年、郭
    秀英、黃藤井、甘黃粉峰、黃楊玉珍、黃藤福、黃淑嬌、林
    淑莉、林明寬、徐美麗、黃雅惠、林筱綺、林筱雯、林愉沛
    、林秉騏公同共有（卷二第7至11頁本院97年度苗簡字第367
    號判決、第27至53頁土地登記申請書、卷一第77至109頁土
    地登記第一類謄本）。
　⒉其後黃土金（繼承人黃林鳳）、黃藤盛（繼承人黃遵道、黃
    瓊嬌、黃雅蘭、黃瓊慧）、黃藤芬（繼承人黃銹鎔）分別於
    102年6月25日、100年4月11日、109年5月21日逝世，而分別
    由渠等繼承人以分割繼承為由辦理繼承登記（卷二第55至95
    頁土地登記申請書）。
  ⒊吳林快於107年2月1日逝世，被告吳和春、吳榮耀、吳永貴、
    吳瑞峰均為其繼承人，渠等均未拋棄繼承（卷二第121頁、
    第147至161頁索引卡查詢證明、繼承系統表、手抄戶籍謄本
    、戶籍謄本）。
  ⒋黃超俊於107年11月1日逝世，被告蔡秋、黃裕榮、黃裕鴻、
    黃年瑄、黃于芸、黃貴愈、黃愛智、黃愛龍均為其繼承人，
    渠等均未拋棄繼承（卷二第125頁、第163至185頁索引卡查
    詢證明、繼承系統表、手抄戶籍謄本、戶籍謄本）。
  ⒌林明輝於105年2月25日逝世，被告林正晟、林佳慧、林琦鈺
    均為其繼承人，渠等均未拋棄繼承（卷二第123頁、第187至
    203頁索引卡查詢、繼承系統表、手抄戶籍謄本、戶籍謄本
    ）。
  ⒍黃淑範於109年9月1日逝世，黃藤旺及被告黃藤福均為其繼承
    人，渠等均未拋棄繼承（本院卷第135頁、第205至241頁臺
    中地院函文、繼承系統表、手抄戶籍謄本、戶籍謄本）；其
    後黃藤旺於訴訟繫屬後之110年9月16日逝世，被告黃景祥、
    黃文子、黃嬿潾、黃靜冠、黃倖儀均為其繼承人，渠等均未
    拋棄繼承（卷三第37至89頁繼承系統表、手抄戶籍謄本、戶
    籍謄本、繼承事件公告查詢結果）。
  ⒎黃藤香於108年2月17日逝世，被告黃碧霞、陳雅婉、陳雅英
    、陳雅嬿、陳雅方均為其繼承人，渠等均未拋棄繼承（卷二
    第133頁、第243至273頁新竹地院函文、繼承系統表、手抄
    戶籍謄本、戶籍謄本）。
　⒏林文地於109年10月18日逝世，被告江美玉、林宇志、林牧諄
    、林恆如為其繼承人，渠等均未拋棄繼承（本院卷第135頁
    、第275至289頁臺中地院函文、繼承系統表、手抄戶籍謄本
    、戶籍謄本）。
  ⒐黃淑女於98年9月26日逝世，被告陳朝宗、陳美吟、陳慧娥均
    為其繼承人，渠等均無拋棄繼承（卷二第307至335頁繼承系
    統表、手抄戶籍謄本、戶籍謄本、士林地院函文、家事事件
    公告）。
  ⒑綜上，本件被告均屬系爭土地之登記所有權人或繼承人，應
    繼分比例分別如附表「應繼分比例欄」所示。
  ㈡次按繼承人自繼承開始時，除本法另有規定外，承受被繼承
    人財產上之一切權利、義務（民法第1148條第1項前段）；
    又繼承人有數人時，在分割遺產前，各繼承人對於遺產全部
    為公同共有，而繼承人得隨時請求分割遺產（民法第1151條
    、第1164條前段），是繼承人於繼承開始後，其對遺產之權
    利，性質上即為具有財產價值之權利，且繼承人欲終止公同
    共有關係，惟有以分割遺產之方式為之；復按債務人怠於行
    使權利時，債權人因保全債權，得以自己之名義，行使其權
    利（民法第242條本文），則遺產分割請求權，係在繼承之
    事實發生後，基於繼承權而發生，因繼承取得之財產，可供
    清償債務人之債務，應得依民法第242條本文代位行使；再
    按因繼承於登記前已取得不動產物權者，應經登記，始得處
    分其物權（民法第759條）。經查：
  ⒈原告就黃武雄確實具有2,158,495元之債權（卷一第17至25頁
    新北地院109年度金字第35號判決、確定判決證明書），且
    依上所述，黃武雄確係系爭土地之公同共有人，而系爭土地
    並無不能分割之情形，亦無不分割之約定，惟因黃武雄怠於
    行使遺產分割請求權，致原告無法就其分得之遺產強制執行
    以獲償債權，則原告為保全其對黃武雄之債權，自得依民法
    第242條本文之規定，代位行使黃武雄之遺產分割請求權。
  ⒉又依上所述，系爭土地登記公同共有人吳林快、黃超俊、林
    明輝、黃淑範、黃藤旺、黃藤香、林文地、黃淑女均已逝世
    ，然渠等繼承人尚未辦理繼承登記，故依上開規定，原告請
    求渠等繼承人分別辦理繼承登記，即屬有據，爰判決如主文
    第1至8項所示。
  ⒊再公同共有物之分割，除法律另有規定外，準用關於共有物
    分割之規定（民法第830條第2項），而繼承人將公同共有之
    遺產，變更為分別共有，係使原公同關係消滅，另創設繼承
    人各按應有部分對遺產有所有權之新共有關係。其性質應仍
    屬分割共有物之處分行為（最高法院85年度台上字第1873號
    判決意旨參照）。本院綜合審酌本件遺產之性質、經濟效用
    及公平原則後，認系爭土地依原告主張之分割方法即按黃武
    雄與被告之應繼分比例採取分別共有方式分割，尚屬公允，
    且將公同共有改為分別共有，並不損及渠等之利益，況渠等
    若取得分別共有，對於所分得之應有部分均得以自由單獨處
    分、設定負擔，對渠等較為有利，應屬妥當，爰判決如主文
    第9項所示。
四、末按因共有物分割、經界或其他性質上類似之事件涉訟，由
    敗訴當事人負擔訴訟費用顯失公平者，法院得酌量情形，命
    勝訴之當事人負擔其一部（民事訴訟法第80條之1）。則代
    位請求分割共有物之訴，係由原告以自己名義主張代位權，
    以保全債權為目的而行使債務人之遺產分割請求權，原告與
    被告間實屬互蒙其利。是以原告代位黃武雄提起本件分割共
    有物及辦理繼承登記之訴雖有理由，惟關於訴訟費用之負擔
    ，仍應由全體繼承人各按其法定應繼分比例負擔，始屬公允
    ，而黃武雄應分擔部分即由原告負擔之，爰諭知如主文第10
    項所示。
中　　華　　民　　國　　111 　年　　3 　　月　　24　　日
                  苗栗簡易庭  法  官  劉奕榔
【附表】
編號 被告（或被代位人） 應繼分比例 訴訟費用負擔比例 1 黃武雄 1/96 1/96（此部分由原告負擔） 2 林文連 1/24 1/24 3 余柑妹 1/72 1/72 4 李林阿年 1/24 1/24 5 郭秀英 1/72 1/72 6 黃藤井 1/8 1/8 7 甘黃粉峰 1/8 1/8 8 黃碧霞 1/64 1/64 9 陳雅婉 1/256 1/256 10 陳雅英 1/256 1/256 11 陳雅嬿 1/256 1/256 12 陳雅方 1/256 1/256 13 黃楊玉珍 1/96 1/96 14 黃藤福 3/64 3/64 15 陳朝宗 2/128 2/128 16 陳美吟 1/128 1/128 17 陳慧娥 1/128 1/128 18 黃淑嬌 1/12 1/12 19 林淑莉 1/72 1/72 20 林明寬 1/72 1/72 21 徐美麗 1/360 1/360 22 黃雅惠 1/96 1/96 23 林筱綺 1/360 1/360 24 林筱雯 1/360 1/360 25 林愉沛 1/360 1/360 26 林秉騏 1/360 1/360 27 黃林鳳 1/12 1/12 28 黃遵道 1/128 1/128 29 黃瓊嬌 1/128 1/128 30 黃雅蘭 1/128 1/128 31 黃瓊慧 1/128 1/128 32 黃銹鎔 1/32 1/32 33 吳和春 1/96 1/96 34 吳榮耀 1/96 1/96 35 吳永貴 1/96 1/96 36 吳瑞峰 1/96 1/96 37 蔡秋 1/96 1/96 38 黃裕榮 1/96 1/96 39 黃裕鴻 1/96 1/96 40 黃年瑄 1/96 1/96 41 黃于芸 1/96 1/96 42 黃貴愈 1/96 1/96 43 黃愛智 1/96 1/96 44 黃愛龍 1/96 1/96 45 林正晟 1/216 1/216 46 林佳慧 1/216 1/216 47 林琦鈺 1/216 1/216 48 江美玉 1/96 1/96 49 林宇志 1/96 1/96 50 林牧諄 1/96 1/96 51 林恆如 1/96 1/96 52 黃景祥 3/320 3/320 53 黃文子 3/320 3/320 54 黃嬿潾 3/320 3/320 55 黃靜冠 3/320 3/320 56 黃倖儀 3/320 3/320 
以上正本係照原本作成。如對本判決上訴，須於判決送達後20日
內向本院提出上訴狀（須附繕本）。如委任律師提起上訴者，應
一併繳納上訴審裁判費。 
                              書記官  江秋靜
中　　華　　民　　國　　111 　年　　3 　　月　　24　　日